【裁判字號】    99,訴,158
【裁判日期】    990720
【裁判案由】    塗銷所有權移轉登記
【裁判全文】
臺灣基隆地方法院民事判決               99年度訴字第158號
原      告  中國信託商業銀行股份有限公司
法定代理人  乙○○
訴訟代理人  甲○○○○○
被      告  丙○○
            丁○○
上列當事人間塗銷所有權移轉登記事件，本院於民國99年7月6日
言詞辯論終結，判決如下：
    主  文
被告丙○○、丁○○間就坐落基隆市○○區○○段000000
000地號、面積一七五七．七六平方公尺、權利範圍一萬分之
一○三之土地，及其上建號基隆市○○區○○段○二九五九號、
門牌號碼基隆市○○○路一一二巷五之一號三樓、面積八一．二
一平方公尺、權利範圍全部之建物及其附屬建物與共同使用部分
，於民國九十六年十月二十九日所為之買賣行為，及於民國九十
六年十一月九日所為之所有權移轉登記行為，應予撤銷。
被告丁○○應將前項土地、建物於民國九十六年十一月九日在基
隆市安樂地政事務所（收件字號九六年基安字第一一二○一號）
所為之所有權移轉登記予以塗銷，並回復登記為被告丙○○所有
。
訴訟費用新臺幣捌仟肆佰壹拾元由被告負擔。
    事實及理由
壹、程序方面：
  一被告丙○○經合法通知，未於言詞辯論期日到場，核無民事
    訴訟法第386 條所列各款情形，爰依原告聲請，由其一造辯
    論而為判決。
  二本件原告之法定代理人於民國99年5月31 日已由麥克迪諾馬
    變更為乙○○，有原告公司變更事項登記卡為證，並經乙○○聲明承受訴訟，於法並無不合。
  三按訴狀送達後，原告不得將原訴變更或追加，但請求之基礎
    事實同一者、不甚礙被告之防禦及訴訟之終結者，不在此限
    ，民事訴訟法第255條第1項第2款及第7款分別定有明文。本
    件原告於民國99年4月10 日提出之起訴狀中先位聲明原係主
    張被告間之買賣行為屬通謀虛偽意思表示，應為無效，依民
    法第87條第1項、第242條、第184條第1項前段及第767 條規
    定請求確認被告間之買賣行為無效，代位被告丙○○請求被
    告丁○○將坐落基隆市○○區○○段0000-0000 地號土地及
    其上同地段2959建號即門牌號碼為基隆市○○○路112巷5之
    1號3樓房屋（下稱系爭不動產）所有權移轉登記予以塗銷，
    嗣於本院99年5月27 日言詞辯論期日，以言詞變更先位聲明
    為被告間之買賣行為隱藏贈與行為，而贈與之無償行為有害
    原告債權，主張依民法第87條第2項、第244條第1項及第244
    條第4 項規定撤銷被告間就系爭不動產所為之債權及物權行
    為，並請求被告丁○○應將系爭不動產之所有權回登記為被
    告丙○○所有。經核原告上開變更及追加聲明及請求權部分
    ，其請求之基礎事實相同，核與前開規定相符，且無礙被告
    之防禦及訴訟之終結，應予准許。
貳、實體方面：
一、原告主張：被告丙○○於93年8月30日向原告借款新臺幣（
    下同）50萬元，約定自93年8月30日起至97年8月30日止循環
    動用，利息按年息18.25%固定計付，屆期本息如數清償，詎
    料被告丙○○於96年9月11 日後即未依約清償本息，計尚欠
    40萬8,230元；又被告丙○○於94年9月20日向原告借款45萬
    元，約定分48期攤還，並訂於每月23日為攤還日，未按期攤
    還本息時，自遲延日起至清償日止，依應繳金額按年息20%
    加付違約金，惟被告丙○○於借款後，至96年10月23日止，
    即未依約清償款項，尚餘35萬1,428元。嗣原告於99年3月間
    發現被告丙○○為逃避清償責任，明知其與被告丁○○間並
    無買賣之真意，竟於96年10月29日與被告丁○○通謀，就其
    所有系爭不動產與被告丁○○訂立虛偽買賣契約，並於96年
    11月9 日以買賣為原因而完成所有權移轉登記。被告間實係
    以買賣之名義而達成贈與目的之行為，依民法第87條第2 項
    之規定，被告間之買賣行為自應適用關於贈與行為之規定無
    疑。為此先位請求依民法第244條第1項及第4 項之規定，訴
    請撤銷被告間所為贈與之債權行為及所有權移轉之物權行為
    ，並塗銷物權移轉登記。縱認被告間之買賣非屬通謀虛偽表
    示而有效，惟系爭不動產買賣及移轉所有權之行為亦係有害
    於原告之債權，並為受益人即被告丁○○所明知等語，為此
    備位請求依民法第244條第2項及第4 項之規定，訴請撤銷被
    告間所為買賣之債權行為及所有權移轉之物權行為，並塗銷
    物權移轉登記等語。並聲明：如主文所示。
二、被告丙○○經合法通知，未於言詞辯論期日到場，亦未提出
    書狀為何聲明或陳述以供本院參酌。
    被告丁○○則以：被告丙○○係其母親，當時因被告丙○○
    積欠銀行卡債，故由伊以165 萬元向被告丙○○購買系爭不
    動產，除了分次支付被告丙○○共15萬元現金外，並承受系
    爭不動產上之抵押債務即貸款150 萬元。系爭不動產大約值
    200萬元，當初向銀行貸款190萬元，伊受讓當時系爭不動產
    上之貸款尚有150 萬元，因伊經濟狀況不好，有向銀行辦理
    延貸，伊自96年10月開始負責清償貸款，目前還積欠銀行12
    0 萬元左右。過戶當時伊在當兵（職業軍人），伊是委託代
    書辦理的，伊不清楚為何代書未將抵押設定義務人變更，清
    償銀行貸款的錢係由伊帳戶轉入被告丙○○之清償帳戶由銀
    行直接扣款。受讓系爭不動產當時伊知道被告丙○○有積欠
    中國信託銀行卡債，且被告丙○○除了系爭不動產外無其他
    財產等語，資為抗辯，並為答辯聲明：駁回原告之訴。
三、查被告丙○○於93年8月30日向原告借款50 萬元，約定自93
    年8月30日起至97年8月30日止循環動用，利息按年息18.25%
    固定計付，屆期本息如數清償，詎料被告丙○○於96年9 月
    11日後即未依約清償本息，計尚欠40萬8,230元。又於94年9
    月20日向原告借款45萬元，約定分48期攤還，並訂於每月23
    日為攤還日，未按期攤還本息時，自遲延日起至清償日止，
    依應繳金額按年息20% 加付違約金。詎料被告丙○○於借款
    後，至96年10月23日止，即未依約清償款項，尚餘35萬1,42
    8 元。又被告丙○○於96年10月29日將其所有系爭不動產以
    買賣為原因移轉予被告丁○○，並於同年11月9 日完成系爭
    所有權登記等事實，業據原告提出被告丙○○簡易通信貸款
    申請書暨約定書、現金卡申請書、借據暨約定書、現金卡授
    信增補契約書、客戶消費明細表、放款帳戶還款交易明細系
    爭不動產登記第二類謄本、異動索引為證，且有基隆巿安樂
    地政事務所99年4月29日基安地所一字第0990003754 號函及
    系爭所有權登記相關資料在卷足稽，而被告丙○○經合法通
    知，未於言詞辯論期日到場爭執，復未提出任何書狀答辯以
    供本院斟酌，被告丁○○則對原告上開主張未表爭執，自應
    認原告之主張為真實。
四、本院得心證之理由：
  (一)先位部分：
    1.按當事人主張有利於己之事實者，就其事實有舉證之責任
      。民事訴訟法第277 條本文定有明文。又民事訴訟如係由
      原告主張權利者，應先由原告負舉證之責，若原告先不能
      舉證，以證實自己主張之事實為真實，則被告就其抗辯事
      實即令不能舉證，或其所舉證據尚有疵累，亦應駁回原告
      之請求（最高法院17年上字第917 號判例意旨參照）。次
      按民法第87條之通謀虛偽表示，指表意人與相對人相互明
      知為非真意之表示而言，故表意人之相對人不僅須知表意
      人非真意，並須就表意人非真意之表示相與為非真意之合
      意，始為相當。第三人主張表意人與相對人通謀而為虛偽
      意思表示者，該第三人應負舉證之責（最高法院著有51年
      台上字第215 號判例、48年台上字第29號判例意旨參照）
      。
    2.承上，則原告起訴主張被告間，就系爭不動產於96年10月
      29日所為之買賣行為及於同年11月9 日所為移轉所有權之
      物權行為為通謀虛偽，自應由原告就此事實負舉證之責。
      而原告就此部分之事實，僅以系爭不動產之移轉，尚有贈
      與稅之課徵，且抵押債務人部分仍登記為被告丙○○等語
      為其論據。然查，被告丙○○與被告丁○○雖為母子關係
      ，然被告丙○○於96年10月29日係以買賣為原因，將系爭
      不動產移轉予被告丁○○，並於同年11月9 日完成系爭所
      有權登記，而被告丁○○除承受系爭不動產上之抵押債務
      外，另尚分次給付被告丙○○共15萬元價金之事實，有基
      隆市安樂地政事務所99年4月29日基安地所一字第0990003
      754 號函及系爭所有權登記相關資料及被告丁○○提出之
      客戶歷史交易清單在卷可考，且親屬間之不動產移轉並非
      必然為無償關係，而系爭不動產縱未辦理轉貸事宜，被告
      就此亦非不得以被告丁○○承接被告丙○○系爭不動產貸
      款債務之方式成立不動產之買賣。至於稅捐機關課徵贈與
      稅部分，僅為行政機關基於稅賦管理所為形式上之認定，
      尚不得執為認定實體法律關係之憑據。況且，系爭不動產
      係因被告間具有二親等關係而依遺產及贈與稅法第5 條之
      規定，以贈與論，進而課徵贈與稅乃屬當然，惟不得執此
      否定被告間，上述價金給付之事實，應予敘明。此外，原
      告復未能舉證證明被告間就系爭不動產所為上開買賣行為
      及移轉所有權之物權行為係通謀虛偽意思表示之事實，是
      依前開舉證責任分配原則，應認原告主張被告間係通謀虛
      偽成立系爭不動產買賣及所有權移轉登記，自乏證據而無
      足採。
    3.綜上，原告既無法證明被告間就系爭不動產，於96年10月
      29日所為之買賣行為及於同年11月9 日所為移轉所有權之
      物權行為為通謀虛偽而無效，則其訴請撤銷被告間就系爭
      不動產所隱藏之贈與無償行為，及被告丁○○應將系爭所
      有權登記予以塗銷，並回復登記予被告丙○○所有，自屬
      無據，不應准許。
  (二)備位部分：
    1.按債務人所為之無償行為，有害及債權者，債權人得聲請
      法院撤銷之。債務人所為之有償行為，於行為時明知有損
      害於債權人之權利者，以受益人於受益時亦知其情事者為
      限，債權人得聲請法院撤銷之。債權人依第1項或第2項之
      規定聲請法院撤銷時，得並聲請命受益人或轉得人回復原
      狀。民法第244條第1項、第2項、第4項本文定有明文。次
      按民法第244 條規定所謂債務人害及債權之無償行為，係
      指因債務人之行為，致債權不能獲得滿足；換言之，因債
      務人之行為而致積極的減少財產，或消極的增加債務，因
      而使債權陷於清償不能或因難或遲延之狀態。又債權人依
      民法第244 條規定，撤銷債務人所為之有償或無償行為者
      ，祇須具備下列之條件，即：為債務人所為之法律行為
      ；其法律行為有害於債權人；其法律行為係以財產權
      為目的；如為有償之法律行為，需債務人於行為時，明
      知其行為有害於債權人，受益人於受益時，亦明知其事情
      。至於債務人之法律行為除有特別規定外，無論為債權行
      為抑為物權行為，均非所問。另債務人所有之財產除對於
      特定債權人設有擔保物權外，應為一切債務之總擔保，故
      債務人明知其財產不足清償一切債務，而竟將財產出賣或
      贈與於人，及受益人於受益時亦知其情事者，債權人即得
      依民法第244條第2項之規定，聲請法院撤銷。此項撤銷權
      之效力，不特及於債權行為，即物權行為亦無例外（最高
      法院42年度台上字第323號、48年度台上字第1750 號判例
      意旨參照）。
    2.經查，被告丙○○於93年8月30日向原告借款50 萬元，約
      定自93年8月30日起至97年8月30日止循環動用，利息按年
      息18.25%固定計付，屆期本息如數清償，詎料被告丙○○
      於96年9 月11日後即未依約清償本息，計尚欠40萬8,230
      元。又於94年9月20日向原告借款45萬元，約定分48 期攤
      還，並訂於每月23日為攤還日，未按期攤還本息時，自遲
      延日起至清償日止，依應繳金額按年息20% 加付違約金。
      惟被告丙○○於借款後，至96年10月23日止，即未依約清
      償款項，尚餘35萬1,428元。嗣後，被告丙○○於96年10
      月29日將其所有系爭不動產以買賣為原因移轉予被告丁○○，並於同年11月9 日完成系爭所有權登記等事實，有被
      告丙○○簡易通信貸款申請書暨約定書、現金卡申請書、
      借據暨約定書、現金卡授信增補契約書、客戶消費明細表
      、放款帳戶還款交易明細系爭不動產登記第二類謄本、異
      動索引為證，且有基隆巿安樂地政事務所99年4月29 日基
      安地所一字第0990003754號函及系爭所有權登記相關資料
      在卷足稽；參以被告丙○○將系爭不動產移轉予被告丁○○後，其於95年、96間之財產所得均為0 元，而無其他可
      供執行之財產之事實，有被告丙○○95、96年度稅務電子
      閘門財產所得調件明細表在卷可佐，足見被告間就系爭房
      地所為之買賣及物權行為，已影響被告丙○○償債能力，
      而侵害原告之債權。又被告丁○○與被告丙○○為母子關
      係，被告丁○○於本院99年5月27日言詞辯論時亦自承，
      其於受讓系爭不動產時知悉被告丙○○積欠中國信託銀行
      卡債，且被告丙○○除系爭不動產外沒有其他財產等語（
      詳本院99年5月27日言詞辯論筆錄第2頁）。準此，堪認被
      告丙○○、丁○○就系爭不動產，於96年10月29日所為以
      財產權為目的之法律行為，顯有害於債權人即原告，且被
      告丙○○對原告尚有債務未清償，就此有害原告債權之事
      實，應為其所明知，而被告丁○○就被告丙○○對於原告
      尚有債務未清償，且其取得系爭不動產所有權將致原告債
      權不能獲得滿足等節，亦應為被告丁○○所明知。是以，
      原告主張被告間，就系爭不動產於98年10月29日所為之買
      賣行為及於同年11月9 日所為移轉所有權之物權行為有損
      害於原告之權利，而請求依民法第244條第2項規定撤銷之
      ，及依民法第244條第4項規定請求被告丁○○將系爭所有
      權登記予以塗銷，並回復登記予被告丙○○所有，洵屬有
      據，應予准許。
五、綜上所述，原告先位之訴為無理由，應予駁回，惟原告備位
    之訴，洵無不合，應予准許。
六、本件事證已明，兩造其餘攻擊防禦方法及所提之證據資料，
    經本審酌後，認與判決基礎無涉且與判決之結果無影響，爰
    不予以一一論述，附此敘明。
七、訴訟費用即第一審裁判費8,260元、公示送達豋報費150元，
    由被告負擔。
八、據上論結，原告之訴為有理由，依民事訴訟法第385條第1項
    前段、第78條、第85條1第項、第87條第1項，判決如主文。
中    華    民    國    99    年    7    月    20     日
                  民事庭法  官  林淑鳳
以上正本係照原本作成。
對於本件判決如有不服，應於收受送達後20日內向本院提出上訴
書狀，敘述上訴之理由，上訴於臺灣高等法院，並按他造當事人
之人數附具繕本。
中    華    民    國    99    年    7    月    20     日
                        書記官  王鵬勝
附表：
土地：基隆市○○區○○段0000-0000地號、面積1757.76平方
      公尺、權利範圍：103/10000。
建物：基隆市○○區○○段00000-000建號、面積81.21及附屬建
      物、共同使用部分，權利範圍：全部。
      （即門牌號碼：基隆市○○○路112巷之1號3樓）

司法院資訊處製作；財團法人民間司法改革基金會備份。
